【裁判字號】    96,訴,545
【裁判日期】    970718
【裁判案由】    分割共有物
【裁判全文】
臺灣士林地方法院民事判決               96年度訴字第545號
原      告  十信機械股份有限公司
法定代理人  甲ｋ○
原      告  甲ｈ○○○○○○
            乙丁○
            甲子○
            甲丑○
            甲甲○
            Ｗ○○
            甲戊○
            甲丁○
            甲Ｇ○
            宇○○
            丙○○
            Ｍ○○
            Ｊ○○
            甲未○
            子○○
            甲卯○
            戊○○
            ｂ○○
            甲ｓ○
            癸○○
            天○○
            乙丙○
            乙○○
            申○○
            乙庚○
            甲黃○
            ｒ○○
            ｍ○○
            甲寅○
            甲乙○
            甲ｇ○
            甲ｏ○
            甲ｄ○
            寅○○
            ｑ○
            甲Ｈ○
            甲癸○○
            宙○○
            甲ｙ○
            甲ｌ○
            Ｉ○○
            甲丙
            卯○○
            甲Ａ○
            ｅ○○
            甲ｑ○
            Ａ○○
            甲Ｋ○
            甲Ｘ○
            乙乙○
            己○○
上52人共同
訴訟代理人  郭蕙蘭律師
被      告  甲ｖ○
            甲地○
            甲Ｂ○
            ｕ○○
            ｐ○○
            ｌ○○
            ｉ○○
            ｃ○○
            甲宙○
            Ｈ○○
            Ｌ○○
            ｔ○○
            甲ａ○
            甲巳○
            甲ｐ○
            玄○○
            甲Ｑ○
            甲庚○○○○○
            甲ｃ○
            Ｖ○○
            Ｃ○○○
            ｓ○
            甲Ｌ○○○○○
            甲ｒ○
            Ｑ○
            ｏ○○
            甲Ｆ○
            甲午○○
            甲宇○
            ｖ○○
            甲Ｐ○  遷出國外，.
            ｄ○○○
            乙己○
            Ｒ○○
            ａ○○
            甲ｅ○
            甲Ｕ○
            甲ｆ○
            ｆ○○
            甲天○
            甲Ｚ○
            Ｚ○○
            甲Ｔ○○
            Ｓ○○
            戌○○
            Ｄ○○
            ｎ○○
            甲亥○
            地○○
            丁○○
            未○○
            ｈ○○
            Ｎ○○○
            Ｘ○○
            Ｏ○○
            Ｅ○
            Ｂ○○
            甲Ｙ○
            黃○○
            Ｙ○○
            逸林資訊股份有限公司
法定代理人  亥○○
被      告  甲ｉ○
            辰○○
            甲ｊ○
            Ｋ○○
            甲辛○
            ｗ○○
            Ｇ○○
            甲玄○
            Ｔ○○
            乙甲○
            巳○○
            ｋ○○
            乙戊○
            甲○○
            酉○○即呂麗花
            甲ｍ○
            辛○○
            甲Ｉ○
            甲己○
            甲申○
            ｇ○○
            ｙ○○
            ｊ○○
            甲辰○
            庚○○
            甲戌○
            甲Ｅ○
            壬○○○○○○
            Ｆ○○
            甲Ｖ○
            甲ｔ○
            乙辛○○
            甲ｂ○
            丑○○
            Ｐ○
            甲酉○
            甲Ｄ○
            甲ｘ○
            甲ｗ○
            午○○
            甲壬○
            甲Ｊ○
            甲ｚ○
            甲ｕ○○
            甲ｎ○
            甲Ｗ○
            Ｕ○
            甲Ｃ○
            ｘ○○○
            ｚ○○
            甲Ｍ○
            甲Ｒ○
上  一  人
訴訟代理人  甲Ｓ○
被      告  甲Ｏ○
            甲Ｎ○
上列當事人間請求分割共有物等事件，本院於民國97年7 月1 日
言詞辯論終結，判決如下：
    主      文
本院提存所八十六年度存字第五０六號清償提存事件之提存物新
臺幣肆佰伍拾伍萬柒仟壹佰壹拾陸元及提存期間之利息，均應按
如附表一所示權利範圍之比例分割由兩造各自取得。
訴訟費用由兩造各人分按附表一所示權利範圍之比例負擔。
    事實及理由
一、按訴狀送達後，原告不得將原訴變更或追加他訴，但請求之
    基礎事實同一，或不甚礙被告之防禦及訴訟之終結者，不在
    此限，民事訴訟法第255條第1項第2款、第7款分別定有明文
    。本件原告起訴時所列原告為十信機械股份有限公司等39人
    ，被告為甲ｖ○等146 人。嗣於訴訟中，將部分被告變更為
    原告而，而為如上載原告十信機械股份有限公司等52人（書
    狀重複計算為54人，以下合稱原告）。被告部分，則變更為
    甲ｖ○等115 人（書狀重複計算為131 人，以下合稱被告）
    。又原訴之聲明係請求判決就本院提存所86年度存字第506
    號提存物新臺幣（下同）455 萬7,116 元及其利息准予分割
    。嗣於民國97年5 月20日具狀聲明求為判決：(一)先位聲明：
    請准就本院提存所86年度存字第506 號提存事件之提存物45
    5 萬7,116 元及其利息，依附表二所載方式分割。(二)備位聲
    明：確認原告等就本院提存所86年度存字第506 號提存事件
    之提存物455 萬7,116 元及其利息，有按附表二所示數額及
    比例受分配之權。核其所為，要屬訴之變更及追加，惟其請
    求之基礎事實同一，且援用證據資料相通，為不甚礙被告之
    防禦及訴訟之終結，依首揭規定，自應予准許。
二、本件被告除甲ｚ○外，均未於最後言詞辯論期日到場，核無
    民事訴訟法第386 條各款所定之事由，爰依原告之聲請，由
    其一造辯論而為判決。
三、原告起訴主張：本件兩造均係「臺北山水社區大樓」（下稱
    系爭社區）民國86年間之區分所有權人，斯時因訴外人關平
    建設股份有限公司（下稱關平公司）於鄰地興建「關渡大國
    工業大樓」，造成系爭社區區分所有權人共有之臺北縣淡水
    鎮○○段1665建號等公共設施發生損害，關平公司乃以兩造
    為受取人，向本院提存所提存補償金合計455 萬7,116 元（
    下稱系爭提存物），經本院提存所以86年度存字第506 號提
    存事件受理在案。而兩造既均係系爭社區之區分所有權人，
    就所共有之公共設施所有權應有部分比例各如附表一所載，
    則就系爭提存款，自係本於區分所有權而分別共有。今因人
    事遷移，被告有數人無法按原提存書所載之址通知，致兩造
    就系爭提存物之分割方式無法達成協議。為此，依民法第82
    3 條第1 項前段請求按兩造各自應有部分之比例分割系爭提
    存物，而以先位聲明請求判決：請准就本院提存所86年度存
    字第506 號提存事件之提存物455 萬7,116 元及其利息，依
    附表二所載方式分割。惟若本院認為原告等尚不得訴請分割
    系爭提存款，則為免原告等就系爭提存物之權利狀態陷於有
    無不明之狀態，而影響原告等私法上之權益，則請確認原告
    等就系爭提存物有按各自權利範圍之比例受分配之權，並以
    備位聲明求為判決：確認原告等就本院提存所86年度存字第
    506 號提存事件之提存物455 萬7,116 元及其利息，有按附
    表二所示數額及比例受分配之權。
四、被告黃○○、ｏ○○則以：系爭提存款乃關平公司於鄰地興
    建「關渡大國工業大樓」造成系爭社區發生損害而給付之賠
    償金，故應屬系爭社區之修繕基金，為社區住戶公同共有，
    為維護大樓全體住戶之生命安全，反對分割系爭提存物云云
    置辯。而被告甲ｑ○、Ａ○○、詹銀碧、甲亥○、甲ｚ○、
    甲Ｋ○、ｈ○○則到庭表示同意分割（本院96年12月27日、
    97年2 月19日言詞辯論筆錄）。被告甲Ｒ○未到庭陳述，僅
    具狀陳述稱：依社區第五屆管理委員會之會議紀錄顯示，管
    委會雖曾決議協助完成提存手續者，得獲取系爭提存金之半
    數作為報酬，然其前提係將系爭提存金領回作為社區共同安
    全基金，並非分配予各住戶云云置辯。至其餘被告，則均未
    曾於言詞辯論期日到場，亦未提出書狀作何聲明或陳述。
五、查關平公司於86年3 月21日以該公司興建坐落於臺北縣淡水
    鎮○○段958 、959 、1014-7、790-3 、790-8 、1014-8地
    號上之建物時，造成提存物受取人所有坐落於臺北縣淡水鎮
    ○○路33巷16號房屋（指系爭社區）公共設施毀損糾紛事件
    ，經臺灣省建築師公會鑑定結果，關平公司應給付350 萬93
    0 元，提存物受取人等逾期未領取，故依臺北縣建築物施工
    中損害鄰房事件處理程序之規定提存等情，為提存原因及事
    實，以兩造為提存物受取權人，提存455 萬7,116 元之金錢
    ，而以本院86年度存字第506 號清償提存事件辦畢提存在案
    等情，業經本院依職權調取86年度存字第506 號卷宗查核無
    訛，應堪信為真實。
六、茲原告以先位之訴主張依據民法823 條第1 項規定，訴請分
    割系爭提存物，另以備位之訴請求確認原告就系爭提存物有
    如附表所示數額及比例受分配之權。本院判斷如下：
  (一)按「各共有人，得隨時請求分割共有物。但因物之使用目的
    不能分割或契約訂有不分割之期限者，不在此限。」，民法
    第823 條第1 項定有明文，而該條項規定，依同法第831 條
    規定，於所有權以外之財產權，由數人共有者準用之。而共
    有物因侵權行為遭滅失毀損之損害賠償請求權，係屬共有物
    共人準共有所享之債權，債務人為向全體共有人清償而依債
    之本旨提存時，共有人依據民法第329 條前段及提存法之規
    定，得隨時向受理提存之提存所受取提存物，而該等提存物
    及孳息，亦應屬共有，因前開規定準用民法第3 編第4 節規
    定之結果，共有人得隨時請求分割，如不能協議時，得訴請
    法院按各共有人應有部分之比例裁判分割。至民法第271 條
    規定：「數人負同一債務或有同一債權，而其給付可分者，
    除法律另有規定或契約另有訂定外，應各平均分擔或分受之
    。其給付本不可分而變為可分者亦同。」，則係就可分債權
    人或可分債務人之對外關係所為之規定，可分債權人相互間
    或可分債務人相互間之關係乃對內關係，應依其間之約定，
    如未有約定，需依其法律行為性質為決定。且該條規定屬補
    充規範之性質，其債之給付雖屬可分，而有應適用連帶之債
    、不可分之債、準共有或公同共有等規定之情形者，無該條
    規定之適用。
  (二)本件兩造因關平公司在鄰地營繕建物，導致損壞兩造分別共
    有之公共設施，為清償其所負損害賠償債務，遂為兩造提存
    系爭提存款，揆之前揭規定及說明，該等寄託在本院提存所
    之提存款與孳息，應屬兩造共有，且該提存物為金錢，客觀
    上無不能分割之事由，原告主張依據民法第823 條第1 項規
    定，訴請依據兩造就受損害公共設施即共有建物之所有權應
    有部分比例，分割系爭提存物，於法尚無不合，應認可許。
    而原告先位訴之雖僅就原告部分訴請分割，惟關於共有物之
    分割，除有不能分割或特約合意外，應消滅全部共有關係，
    即應就被告部分一併予以分割，且本院不受原告所提出分割
    方案之拘束，茲審酌上情兩造共有者為金錢，且各自共有比
    例不等，如以實際數額計算均非整數，且迄至得領取時之利
    息數額就為若干，難以於此確定，故應逕以比例分割為適當
    ，爰按兩造各人就受損害公共設施即共有建物之應有部分比
    例，其一人有數筆者，則予併計，將兩造共有之系爭提存物
    按比例裁判分割如主文所示。
  (三)被告黃○○、ｏ○○、甲Ｒ○等雖分執前情抗辯。惟姑不論
    關平公司前已業已另行支出費用為系爭社區修復受損部分為
    由，向本院聲請准許返還系爭提存物，則系爭社區公共設施
    受損部分是否已經回復原狀，有無被告黃○○、ｏ○○所稱
    應以系爭提存物充為維修費用之問題，已非無疑。況系爭提
    存物既為侵權行為人為清償其侵權行為損害賠償債務所提存
    ，受取權人為權利受侵害之人即當時為受侵害分別共有物共
    有人之兩造，此不因嗣後共有人是否已將所有權讓與第三人
    而有異，即系爭提存物之受取權並不當然隨同移轉，亦非系
    爭社區現在區分所有權人所公同共有，又法無該等提存物應
    先充為系爭社區修繕使用或共同基金之明文，更非嗣後該社
    區區分所有權人或管理委員會得任意決定用途或處分，是渠
    等執前情抗辯，均無礙於上開認定。
  (四)至關平公司提存系爭提存物，雖曾向提存所主張：因疏漏而
    未以全體共有人為提存物受取人、業已將受損部分回復原狀
    ，而本件提存為提存錯誤，請求返還系爭提存物云云，無論
    是否屬實、有據，因屬別一法律關係，亦不影響前述論斷。
七、從而，原告以先位之訴，主張依據民法第823 條第1 項規定
    ，訴請將系爭提存物及孳息，按如附表所示之比例與金額分
    割分割，為有理由，應予准許。而其先位之訴已經判認有理
    由，即無庸別就備位之訴予以審斷，應予敘明。至兩造其餘
    攻擊防禦方法，經本院悉予審酌後，認均無礙於本件之判斷
    ，於茲不贅。
八、據上論結，原告之訴為有理由，依民事訴訟法第385 條第1
    項前段、第80條之1 判決如主文。
中    華    民    國    97    年    7     月    18    日
                  民事第一庭  法  官  蕭錫証
以上正本證明與原本無異。
如對本判決上訴，應於判決送達後20日內向本院提出上訴狀。
中    華    民    國    97    年    7     月    22    日
                              書記官  林立原


司法院資訊處製作；財團法人民間司法改革基金會備份。
